最　高　行　政　法　院　判　決　　　　　　　　　　九十一年度判字第一四九號
　　原　　　告　建準電機工業股份有限公司
　　代　表　人　甲○○
　　訴訟代理人　乙○○○師
　　被　　　告　經濟部智慧財產局
　　代　表　人　陳明邦
右當事人間因新型專利異議事件，原告不服行政院中華民國八十九年四月二十四日台
八九訴字第一一六五○號再訴願決定，提起行政訴訟。本院判決如左：
　　主  文
原告之訴駁回。
訴訟費用由原告負擔。
　　事  實
緣原告之前手洪慶昇於民國八十六年九月二十日以其「小型散熱扇定子感應元件易定
位構造」（下稱系爭案）向被告申請新型專利，經編為第00000000號審查，
准予專利。公告期間，關係人協禧電機股份有限公司以系爭案有違專利法第九十八條
第一項第一款、第二款及第二項規定云云，檢附申請在先並經核准專利之第0000
0000號「小型散熱扇之定子感應元件定位構造」新型專利案（下稱引證案）公告
及說明書影本，對之提起異議。案經被告審查，為本件異議成立，應不予專利之審定
，發給（八八）智專（八）○四○二○字第一一九二五○號專利異議審定書。洪慶昇
不服，提起訴願，經遭駁回。嗣系爭案申請權申准轉讓予原告，原告提起再訴願，復
遭決定駁回，遂提起行政訴訟。茲摘兩造訴辯意旨如次：
原告起訴及補充理由意旨略謂：一、按專利法第九十八條第一項第二款所謂「有相同
之新型」係指申請新型專利時，已有相同之他件新型申請案存在，而該他件新型申請
案，係指其申請專利範圍之請求項所載新型，以及凡在新型說明或圖式有記載之新型
而言。又「專利申請權人或專利權人有再發明時，得申請追加專利。」、「前項之再
發明，係指利用原發明之主要技術內容所完成之發明。」亦為同法第一百零五條準用
第二十八條第一項前段及第二項所明定。二、系爭案經核准之申請專利範圍、技術特
徵、功效分別如下：（一）系爭案申請專利範圍：第一項：一種小型散熱扇定子感應
元件易定位構造，係包含有：線圈座，係略成一圓形之座，由軸管結合有上、下極片
並纏繞有線圈；其線圈座之中心點與下極片之極前端可連接形成一直線；電路板，以
軸孔供軸管結合在線圈座，設有控制件、感應元件，使轉子可感應啟動。第二項：一
種小型散熱扇定子感應元件易定位構造，係包含有：線圈座，係略成一圓形之座，由
軸管結合有上、下極片並纏繞有線圈；其線圈座之中心點與下極片之極後端可連接形
成一直線；電路板，以軸孔供軸管結合在線圈座，設有控制件、感應元件，使轉子可
感應啟動。第三項：依申請專利範圍第一或二項所述小型散熱扇定子感應元件易定位
構造，線圈座與感應元件係設有對應記號，使線圈座之中心點與下極片之極前端或極
後與感應元件可成精確對正之組裝，且該對應記號可為點、線條。第四項：依申請專
利範圍第一或第二項所述小型散熱扇定子感應元件易定位構造，其電路板係設有缺口
或孔，供感應元件成相吻合之置入。第五項：依申請專利範圍第一或二項所述小型散
熱扇定子感應元件易定位構造，其電路板係設有對應記號，使感應元件及線圈座可互
相對應，該對應記號可為點、線條。（二）系爭案申請專利範圍之技術特徵構成要件
如下：系爭案申請專利範圍第一、二項各分別為獨立項，第三、四、五項則為第一或
第二項之附屬項，各項之技術特徵構成要件分別為：１申請專利範圍第一項（以下簡
稱第一獨立項）線圈座1由軸管14設上、下極片11、12 並繞有線圈13，線圈座中心點
與下極片12之極前端121連接形成一直線；電路板2上設感應元件23；感應元件23設在
線圈座1中心點與下極片12之極前端121連接形成直線之縱向位上。２申請專利範圍第
二項（以下簡稱第二獨立項）線圈座1由軸管14 設上、下極片11、12並繞有線圈13，
線圈座中心點與下極片12之極前端121連接形成一直線；電路板2上設感應元件23；感
應元件23設在線圈座1中心點與下極片12之極後端122連接形成直線之縱向位上。三、
引證案申請專利範圍及技術特徵分別如下：（一）第一項：一種小型散熱扇之定子感
應元件定位構造，係包括有：線圈座，係略成一圓形之座，由軸管結合有上、下極片
並纏繞有線圈；其線圈座之中心點與上極片之極前端可連接形成一直線；電路板，以
軸孔供軸管結合在線圈座，設有控制件、感應元件，使轉子可感應啟動。第二項：依
申請專利範圍第一項所述小型散熱扇之定子感應元件定位構造，線圈座與感應元件係
設有對應記號，使線圈座之中心點與上極片之極前端與感應元件可成精確對正之組裝
，且該對應記號可為點、線條等記號。第三項：依申請專利範圍第一項所述小型散熱
扇之定子感應元件定位構造，其線圈座結合下極片位置係形成有缺口，可供感應元件
伸入。第四項：依申請專利範圍第一項所述小型散熱扇之定子感應元件定位構造，其
電路板係有缺口或孔，供感應元件成相吻合之置入。第五項：依申請專利範圍第一項
所述小型散熱扇之定子感應元件定位構造，其電路板係設有對應記號，使感應元件及
線圈座可互相對應，該對應記號可為點、線條等記號。（二）引證案之技術特徵構成
要件：１線圈座1由軸管14設上、下極片11、12並繞設有線圈13，線圈座1中心點與上
極片11之極前端可連接形成一直線。２電路板2 上設感應元件23。３感應元件23設在
線圈座1 中心點與上極片11之極前端所連接形成直線之縱向位上。四、系爭案未違反
專利法第九十八條第一項第二款規定：（一）按專利法第九十八條第一項第二款規定
，旨在揭示專利權之專有排他性及一新型一專利原則，是所謂「相同之新型」，係指
兩新型之技術內容相同而言。（二）系爭案第一獨立項與引證案之技術內容不同，非
同一新型：１引證案揭示之構造係由線圈座之中心點與上極片ll極前端lll 連接形成
基準線；而系爭案第一獨立項係由線圈座之中心點與下極片12之極前端連接形成基準
線，故該基準線設立位置不同，二者顯非同一構造。２引證案之特徵係將電路板之感
應元件23設在線圈座l 中心點與上極片ll之極前端連接形成直線之縱向位上；系爭案
第一獨立項之特徵則將電路板之感應元件23設在線圈座l 中心點與下極片12之極前端
所連接形直線之縱向位上。３系爭案第一獨立項之基準線設在下極片12，而下極片12
接近在電路板2 ，故感應元件23要對正時易於判斷，且二者之誤差量會減少，有更利
於方便嚙對組裝，以及使感應元件發揮最佳感應效果之功效。五、系爭案第二獨立項
與引證案不同，非同一新型：（一）引證案揭示之構造係由線圈座之中心點與上極片
11極前端111 連接形成基準線；系爭案第一獨立項係由線圈座之中心點與下極片12之
極前端連接形成基準線，故該基準線設立位置不同，二者非同一構造。（二）引證案
之特徵係將電路板之感應元件23設在線圈座1 中心點與上極片11之極前端連接形成直
線之縱向位上；系爭案第一獨立項之特徵將電路板之感應元件23設在線圈座1 中心點
與下極片12之極前端所連接形成直線之縱向位上，故第一獨立項之特徵亦與引證案不
同，非屬同一創作。（三）系爭案第一獨立項之基準線設在下極片12，由於下極片12
接近在電路板2 ，所以，感應元件23要對正時易於判斷，且二者之誤差會減少，有更
利於方便嚙對組裝，以及使感應元係發揮最佳感應效果之功效。六、系爭案與引證案
既同為小型散熱扇之定子感應元件易定位構造，因此，具有相同之線圈座、電路板，
以及該線圈座有相同之軸管、上極片、下極片、或其極前端、極後端，其乃係當然，
不能謂該二新型即為相同。且系爭案既因該感應元件對應在線圈座中心點與上極片或
下極片位置之不同，該二新型即因空間形態有所差異，即應分屬二不同新型。況此位
置之差異，係分別用以解決系爭案與引證案創作目的之主要技術內容，其既有差異，
即難謂該二新型技術內容相同。更何況系爭案感應元件對應在線圈座中心點與下極片
之極前端，在對正作業時，較引證案對應在上極片位置，有更易於對齊、判斷，以及
誤差量減少等優點，故具有增進功效。由一新型一專利原則，系爭案與引證案應分屬
二不同新型。又自專利權之專有排他性而言，系爭案與引證案之申請專利範圍各不相
同，並未重複或重疊，且該引證案之申請專利範圍亦未涵蓋系爭案，因此，系爭案亦
未違反一新型一專利原則，應無違反專利法規定。七、被告於八十八年八月十八日（
八八）智法字第八八八六一○八三號公告「追加專利」、「聯合新式樣」審查基準明
確揭示：「依我國專利法之規定，申請人應就其每一發明，分別以獨立之專利案提出
申請，但當相同申請人或專利權人，認為有沿續利用自己原發明（以下稱原案）之主
要技術內容而再發明時，除依規定可以獨立之專利案提出申請外，亦可依專利法第二
十八條第一項之規定，選擇以追加專利的態樣，提出追加專利申請。」查系爭案係運
用引證案主要技術內容而申請之獨立專利案，其與引證案間之態樣關係，係與被告前
揭公告「追加專利」審查基準例４情形相同，並不符合追加專利申請要件。又系爭案
於引證案核准公告日（八十六年九月二十一日）之前提出申請（系爭案申請日八十六
年九月二十日）提出申請係屬合法，並未違反專利法第九十八條第一項第二款規定。
八、引證案註冊第00000000號「小型散熱扇之定子感應元件定位構造」新型
專利案亦為被告於八十九年十月十八日（八九）智專三（二）○四○二○字第○八九
八九○○一七六二號審定書，就原告所申請第00000000Ｐ○二號「小型散熱
扇之定子感應元件定位構造」專利案，經本件相同關係人協禧電機股份有限公司所提
異議案所作之處分。該00000000案特徵在於「電路板上之感應元件邊界範圍
，係對位在線圈座中心點與上極片之極後端所連接形成之直線縱向位上」，其與系爭
案具相同技術手段，惟特徵不同。系爭案之特徵在於「電路板上之感應元件，係設在
線圈座中心點與下極片之極前端或極後端所連接形成之直線縱向位上」。被告於上開
審定書中認「00000000引證案，如其圖三所示在線圈座、感應元件及電路板
上皆設有對應記號，使線圈座之中心點、上極片之極後端、感應元件三者可成精確對
正之組裝；而00000000案則是對正於上極片之極後端，兩案對應記號之對正
位置並不相同，難稱00000000案不具新穎性」。然於本件被告卻認系爭案只
是將引證案之感應元件與上極片極前端對齊，改為將感應元件與下極片之極前端或極
後端對齊，故二者在實際之空間狀態上並無差異。系爭案在實質之技術手段或創作目
的、功效上皆與該引證案相同，故不具新穎性，顯已違反行政行為之自我拘束原則。
九、綜上，原處分及一再訴願決定認事用法，殊有違誤，請判決撤銷再訴願決定、訴
願決定及原處分並行言詞辯論等語。
被告答辯意旨略謂：系爭案「小型散熱扇定子感應元件易定位構造」與引證案非但具
有相同之線圈座、電路板、軸管、上極片、下極片或其極前端、極後端，且其上極片
或下極片之設置位置亦完全相同。系爭案只是將引證案之感應元件與上極片極前端對
齊，改為將該感應元件與下極片之極前端或極後端對齊，故二者在實際空間形態上並
無差異，且二者對齊或設立基準線之標的皆為極片之極前、後端，其目的亦皆為方便
組裝對齊及增強啟動轉矩，系爭案在實質技術手段或創作目的、功效上皆與該引證案
相同，故系爭案不具新穎性。至於是否更易於對齊，其應視感應元件所在之位置而定
，系爭案與引證案皆僅籠統指定該感應元件設在線圈座中心點與極片之極前、後端所
連接形成之直線之縱向位上，故上、下極片間並無何者更易於對齊、判斷等問題。綜
上所述，原告之訴顯無理由，請判決駁回等語。
　　理  由
按「凡可供產業上利用之新型，無下列情事之一者，得依本法申請取得新型專利：．
．．二、有相同之發明或新型申請在先並經核准專利者。．．．」為行為時專利法第
九十八條第一項第二款所明定，故有相同之發明或新型申請在先並經核准專利者，自
不得申請取得新型專利。本件原告之前手洪慶昇於八十六年九月二十日以其「小型散
熱扇定子感應元件易定位構造」係由一略成圓形之線圈座以軸管穿結上、下極片及電
路板，線圈座之中心點與其下極片之極前端或極後端可連接形成直線，直線之縱向位
上設感應元件，線圈座有對應記號供電路板以相對應記號嚙對結合，使電路板之感應
元件可精確組裝於正確位置等情，向被告申請新型專利，經編為第00000000
號審查，准予專利。於公告期間，關係人協禧電機股份有限公司以系爭案有違專利法
第九十八條第一項第一款、第二款及第二項規定云云，檢附八十六年二月一日申請，
八十六年九月二十一日公告之第00000000號「小型散熱扇之定子感應元件定
位構造」新型專利案公告及說明書影本，對之提起異議。案經被告審查結果，以引證
案電路板上之感應元件雖係設在線圈座中心點與上極片之極前端所連接形成直線之縱
向位上，但與系爭案相較除對齊用之上、下極片之差異外，其餘構成完全相同，系爭
案將引證案之與上極片極前端對齊，改為與下極片之極前端或極後端對齊，其對齊或
設立基準線之標的仍為極片之極前、極後端，且其目的皆為方便組裝對齊及增強起動
轉矩，故系爭案在實質之技術手段或創作目的、功效上，皆相同於引證案，系爭案不
具新穎性，乃以系爭案違反專利法第九十八條第一項第二款規定，應不予專利之審定
。原告以相同之新型，係指兩新型之技術內容相同，除考量申請專利範圍外，說明書
或圖式之記載亦包括在內，非如原處分擴張解釋至實質之技術相同。系爭案與引證案
申請專利範圍已明確規範其差異及特徵，可明確了解二者非同一或相同之新型，系爭
案技術內容與引證案不同，感應元件方便對齊，具有增進之功效，系爭案並未違反一
新型一專利原則云云，訴經一再訴願決定，以系爭案與引證案之差異僅在於其對應記
號位於上極片或下極片，其餘構造完全相同，然無論是與上極片或下極片所設立的對
應記號對齊，均是方便線圈座的中心點與上、下極片之極前端與感應元件可精確對正
組裝，以達到方便組裝、對齊及增加起動轉矩之目的，系爭案與引證案之技術內容與
功效相同，而引證案申請在先，並經核准公告，依專利法第九十八條第一項第二款規
定，系爭案自不得申請取得新型專利，遂為訴願、再訴願駁回之決定，揆諸首揭規定
，經核並無違誤。原告起訴主張詳如事實欄所載，經查本件於訴願、再訴願階段，經
檢送原異議卷、訴願、再訴願理由書等相關卷證資料，函請財團法人工業技術研究院
電腦與通訊工業研究所審查結果，認為系爭案與引證案之技術領域與目的相同，技術
解決手段實質相同，而且引證案之申請日期較系爭案早，故系爭案不具新穎性，有該
審查意見書附於訴願卷可稽，此項經專業學術機構所為審查鑑定，具有專業性、客觀
性及公正性，自足可信。原告一再訴稱系爭案第一、二項之技術特徵在於電路板上之
感應元件係設在線圈座中心點與下極片之極前端、極後端所連接形成之直線之縱向位
上，其與引證案之感應元件對應在線圈座中心點與上極片或下極片位置之差異，係分
別用以解決系爭案與引證案創作目的之主要技術內容，難謂該二新型技術內容相同。
且系爭案在對正作業時，較引證案對應在上極片位置，有更易於對齊、判斷，以及誤
差量減少等優點，故具有增進功效云云，殊無足採。至於被告八十九年十月十八日（
八九）智專三（二）○四○二○字第○八九八九○○一七六二號審定書，就原告所申
請第00000000Ｐ○二號「小型散熱扇之定子感應元件定位構造」專利案，因
係同一引證案對不同專利案之比較，縱其審查結果有異，亦難執為系爭案具有增進功
效之論據。原告援引上開該審定書之理由，指摘被告所為之審查顯已違反行政行為之
自我拘束原則，尚無可採。原告起訴論旨，並無理由，應予駁回。
據上論結，本件原告之訴為無理由，爰依行政訴訟法施行法第二條、行政訴訟法第九
十八條第三項前段，判決如主文。
中　　華　　民　　國　　九十一　　　年　　　一　　　　月　　二十四　　　日
                    最 高 行 政 法 院  第 五 庭
                                審 判 長 法  官　　　廖　政　雄
                                         法  官　　　趙　永　康
                                         法  官　　　林　清　祥
                                         法  官　　　鍾　耀　光
                                         法  官      姜  仁  脩
右  正  本  證  明  與  原  本  無  異
　　　　　　　　　　　　　　　　　　　　 法院書記官　蘇　金　全
中　　華　　民　　國　　九十一　　　年　　　一　　　　月　　二十五　　　日
